【裁判字號】    90,上更(一),189
【裁判日期】    900808
【裁判案由】    偽造文書
【裁判全文】
臺灣高等法院臺中分院刑事判決                九十年度上更(一)字第一八九號
    上  訴  人
    即  被  告  乙○○
                甲○○
                丁○○
    右  一  人
    選任辯護人  徐永城
右被告等因偽造文書案件，不服臺灣臺中地方法院中華民國八十七年七月三日第一審
判決（案號：八十七年度訴字第一八六號，起訴案號：臺灣臺中地方法院檢察署八十
六年度偵字第一八七七三號）提起上訴，判決後，經最高法院發回更審，本院判決如
左：
    主    文
原判決撤銷。
乙○○、甲○○、丁○○共同行使偽造公文書，足以生損害於公眾及他人，各處有期
徒刑壹年貳月。偽造如附表所示之使用執照壹紙及「臺中縣政府工務局印」、「局長
李茂雄」印章貳顆，均沒收。
    事    實
一、乙○○明知其所有臺中縣大雅鄉○○村○○鄰○○路二七二巷三十七之一號建物
    ，未取得使用執照，無法申請住宅用電，為達以不法方法申請住宅用電，於民國
    （下同）八十五年十二月初，以新臺幣（下同）十五萬元之高代價，委託甲○○
    代為申請住宅用電及進行其後之水電工程施工。於同年月上旬許，乙○○乃與知
    悉上情之甲○○共同基於偽造建物使用執照之公文書之犯意聯絡，由乙○○先行
    支付八萬元訂金及提供其所有國民身分證、印章、臺中縣大雅鄉○○村○○路二
    七二巷三十七之一號建物地址及其座落土地之所有權狀等予甲○○，委由甲○○
    全權代為申請住宅用電。經甲○○先行抽取一萬元之佣金及預扣二萬元之水電工
    程費用後，甲○○即與亦知悉上情之丁○○共同基於偽造建物使用執照之公文書
    之犯意聯絡，由甲○○轉而委託敦園水電工程有限公司負責人丁○○全權代為申
    請住宅用電，將所餘五萬元訂金及前開文件資料轉交丁○○，並約定待乙○○於
    日後給付餘款七萬元予甲○○時，再由甲○○抽取二萬元之佣金後，將所餘五萬
    元交付丁○○。丁○○於收取前開五萬元訂金後，於八十五年十二月中旬許，丁○○乃與林秋煙（業於八十六年五月間死亡）共同基於偽造上開公文書之犯意聯
    絡，以三萬元之代價委託林秋煙偽造如附表所示之前開建物之臺中縣政府工務局
    使用執照，經林秋煙轉委請姓名年籍不詳之第三人，偽刻「臺中縣政府工務局印
    」、「局長李茂雄」簽章二顆，以偽造如附表所示之上開使用執照，並於八十五
    年十二月三十日，由丁○○持前開偽造之使用執照，向臺灣電力公司臺中區營業
    處神岡服務所（以下簡稱臺電神岡服務所）申請住宅用電，致生損害於臺灣電力
    公司人員核准住宅用電之正確性及台中縣政府核發建物使用執照之正確性，而於
    八十六年一月十三日施工完竣。嗣經臺中縣政府政風室發現前揭使用執照有異，
    乃於八十六年一月十一日以政一字第○○六九號函通知臺灣電力公司臺中區營業
    處，經該處立即停止檢驗送電，並移送法務部調查局臺中縣調查站（下稱調查站
    ）進行調查，始查覺上情。
二、案經法務部調查局臺中縣調查站移送臺灣臺中地方法院檢察署檢察官偵查起訴。
    理    由
一、訊據上訴人即被告（以下簡稱被告）乙○○、甲○○、丁○○三人對於右揭被告
    乙○○建物並未取得使用執照，無法申請住宅用電，而輾轉委由林秋煙辦理申請
    住宅用電之事實固供承不諱，惟否認有偽造文書之犯行，均辯稱：渠等均不知該
    使用執照係偽造云云。然查：
  (一)被告乙○○於調查站訊問時供承：因其所有座落臺中縣大雅鄉○○村○○路二七
    二巷三十七之一號之建築物，無建物使用執照，且已於八十年間向臺灣電力公司
    申請過農業用電，無法再申請農業用電，常因電力不足跳電，造成許多不便，所
    以找隔壁林紘昇（即被告甲○○）代為向臺電神岡服務所代辦住宅用電，因該建
    物既無使用執照，故林紘昇表示需代辦費至少十五萬元，若申請過程有遇到其他
    問題，則須支付更多之費用，伊認為價格合理，乃允諾由林紘昇全權處理，並將
    上開地號之土地所有權狀、身分證、印章等資料及訂金八萬元交林紘昇，其餘事
    宜均係林紘昇全權處理云云（見偵查卷第五頁背面、第六頁），又被告甲○○於
    調查站訊問及偵查時供稱：因乙○○所有座落臺中縣大雅鄉○○村○○路二七二
    巷三十七之一號之建築物，無建物使用執照，且先前已申請過農業用電，無法再
    申請農業用電，常因電力不足跳電，造成許多不便，又該建物既無使用執照，無
    法申請住宅用電，故乙○○希望伊透過管道代他辦理住宅用電，伊因知前開建物
    係違章建築，無使用執照，根本無法申請住宅用電，惟認為有利可圖，乃先允諾
    乙○○可代為辦理後，即向敦園水電工程公司負責人丁○○洽詢，並請蘇某赴前
    述建築物現場勘估，若辦成前述申請住宅用電需費為何，蘇某在勘察後表示在無
    使用執照下以違法手續申辦前述住宅用電費用比較昂貴，須十二萬元，並要伊向
    乙○○索取十五萬元之代辦費用，多出之三萬元係丁○○要作為伊從中引介之費
    用，隨後於八十五年十二月間伊即向乙○○表示要以十五萬元代價辦成前開建物
    住宅用電，且丁○○要求要先預付八萬元訂金，作為打通關節之用才願意開始辦
    理前述申請用電事宜，乙○○同意前述要求，並立即支付八萬元訂金及身分證印
    章等相關之資料，伊取得八萬元訂金後，丁○○向伊表示八萬元中之三萬元由伊
    收執，作為預付二萬元之水電工程費用及一萬元之部分介紹費，其餘五萬元均交
    由丁○○收執，另丁○○向伊表示待伊收取其餘之七萬元後，渠再支付二萬元之
    介紹費，迄八十六年二月間丁○○向伊表示因不實之使用執照遭臺電公司人員察
    覺，致較難辦理，惟他會再想其他辦法盡快辦理；及伊也不知道為何本案高達十
    五萬元，且伊知道這是不可能變更的，伊也知道乙○○地上並無申請使用執照，
    並不能辦理住宅用電云云（見偵查卷第九頁背面、第十頁、第三二頁），及被告
    丁○○於調查站訊問及原審審理時供稱：八十五年十二月間甲○○至伊公司找伊
    ，並向伊表示大雅鄉民乙○○之農業用電不堪負荷，可否幫他申請住宅用電，伊
    即訊問甲○○前述乙○○之處所有無農舍使用執照，甲○○告訴伊沒有，伊即前
    往現場勘估後，即以電話告訴甲○○說前述乙○○申請用電事宜，因在無使用執
    照下以違法手續申辦住宅用電費用比較貴，須十二萬元，且須先付八萬元並提供
    乙○○之身分證影印本、印章、土地所有權狀影本、建物地址等資料，待甲○○
    徵得乙○○之同意後，即持八萬元及前述乙○○之上開資料，並告訴伊，渠向乙○○稱申請上開住宅用電須費用十五萬元，其中三萬元渠留下作為渠從中引介之
    介紹費用，伊於八十五年十二月中旬，將甲○○交付之上開相關資料轉交朋友介
    紹之林秋煙（已於八十六年五月間去世）代為製作使用執照，林秋煙向伊索費三
    萬元，因伊與林某尚有債務，故相互計算抵銷，於八十八年十二月下旬，林秋煙
    將製妥如附表所示之使用執照交予伊，伊於同年月三十日，即持向神岡服務所申
    請，但事後承辦人員告知上開偽造之使用執照遭人檢舉，伊即將所收之款項退還
    甲○○云云（見偵查卷第十三至十六頁及原審卷第八八頁背面），核其等之供述
    情節相符，並有臺灣電力公司臺中區營業處八十六年二月十五日八六中區豐服發
    字第豐密八六○二之○○號函，及所偽造如附表所示臺中縣政府工務局使用執照
    影本附卷可稽（見偵查卷第十八、二一頁）。
  (二)被告乙○○於調查站訊問、偵查及原審審理時供稱：因渠所有座落臺中縣大雅鄉
    ○○村○○路二七二巷三十七之一號之建築物是鐵皮屋，為農舍沒有使用執照，
    且已於八十年間向臺灣電力公司申請過農業用電，無法再申請農業用電云云（見
    偵查卷第五頁背面、第三三頁背面及原審卷第二九頁），可見被告乙○○應知悉
    申請用電必須有使用執照，其右開建物無使用執照，須以不法方法取得使用執照
    ，參以被告甲○○於於調查站訊問時供稱，乙○○之建物無使用執照，無法申請
    住宅用電，故乙○○希望渠「透過管道」代他辦理住宅用電（見偵查卷第九頁背
    面），從而被告乙○○應有委由被告甲○○以偽造公文書之非法方法取得住宅用
    電許可之認識與犯意，則被告乙○○於本審審理時辯稱，不知道沒有使用執照不
    能申請住宅用電云云，為卸責之詞，不足採信。又被告乙○○於調查站訊問及本
    審審理時供稱：渠未曾看過所提示之使用執照，且該使用執照影本並非渠本人所
    有，更沒有提供予林紘昇（即被告甲○○）作為代辦申請用電之用，不知道所提
    示使用執照之來源；及渠將資料交給他去辦，十五萬元是包括裝電線路，他委託
    何人去辦渠不知道云云（見偵查卷第六頁背面及本審卷第二六頁），及被告甲○○於調查站訊問及本審審理時供稱：提示之使用執照並非由其所提出替乙○○向
    臺電公司申辦住宅用電之資料，伊僅提供乙○○之身分證、印章、土地所有權狀
    及建物門牌號碼等資料予丁○○，準備辦理申請住宅用電之用，其餘資料則均由
    丁○○自己準備提供予臺電公司；及伊將資料交給丁○○去辦，如何辦渠就不知
    道云云（見偵查卷第十頁背面、第一一頁及本審卷第二六、二七頁），被告丁○○於偵查及本審審理時供稱：是渠叫林先生（指林秋煙）要辦此張（使用執照）
    ，他說他有辦法，他去申請，代價三萬元，渠與起造人乙○○未接觸過；及甲○○交給渠之乙○○的資料．．．渠即將證件交給林秋煙，過一星期他就告訴渠已
    辦好云云（見偵查卷第二九頁背面及本審卷第二八頁），足見被告乙○○未與丁○○、林秋煙接觸過，被告甲○○未與林秋煙接觸過，應僅是被告乙○○與甲○○間，被告甲○○與丁○○間，被告丁○○與林秋煙間，彼此有犯意聯絡，被告
    乙○○與丁○○、林秋煙間，被告甲○○與林秋煙間，並無犯意聯絡。
  (三)雖被告丁○○於調查站訊問時陳稱：其轉交予朋友介紹之林秋煙代為「製作」使
    用執照，林秋煙索價三萬元，惟因林秋煙尚欠伊水電工程款十八萬元，故互相抵
    銷而未付款給林秋煙，嗣林秋煙將製妥之使用執照交予伊，由伊持向臺電神岡服
    務所申請住宅用電（見偵查卷第一五頁）；於偵查時供稱：在八十五年十二間，
    替乙○○向臺電神岡服務所申請坐落於中縣大雅鄉○○路二七二巷三七之二號裝
    設住宅使用用電云云（見偵查卷第二九頁）；於原審審理時之辯護意旨狀所載改
    稱：其交錢委由林秋煙代為申請補發使用執照，林秋煙將辦妥之使用執照交予伊
    後，伊即持向臺電神岡服務所申請云云（見原審卷第四三頁）；於本院上訴審審
    理時則供稱：使用執照是林秋煙代為申請補發，渠從頭到尾未接觸過該使用執照
    ，渠與林秋煙一起同往臺電神岡服務所，但由林秋煙申請，渠一起去是為了如需
    要修改時可以做修正而已云云（見本院上訴審卷第六七頁）；及於本審審理時辯
    稱：渠和林秋煙去電力公司申請時看到影本，正本渠未看過云云（見本審卷第二
    八頁），則關於被告丁○○委託林秋煙辦理偽造之使用執照部分，前後供述一致
    ，應可信為真實。雖被告丁○○於調查站訊問時供稱，渠將甲○○交付之乙○○
    印章及相關資料，轉交予朋友介紹之林秋煙，代為製作使用執照云云，惟其於本
    審審理時供稱：與林秋煙配合做水電工程有八年，及因他欠渠錢，渠不好意思開
    口說渠委託他的，才說透過朋友介紹云云（見本審卷第二九頁），衡情自屬合理
    ，並不影響被告丁○○委託林秋煙辦理偽造使用執照之認定。惟對於究係由被告
    丁○○持使用執照逕向臺電神岡服務所申請住宅用電，抑或由被告丁○○偕同林
    秋煙持使用執照前往臺電神岡服務所申請住宅用電部分，前後供述不一。雖臺電
    神岡服務所業務員即證人柯天豹於本院上訴審審理時證稱：申請要拿使用執照，
    水電行要拿申裝業執照，因受理案件多，渠不記得那個人拿來的，不過是拿使用
    執照原本來申請的。是丁○○與另一個人來申請的，那一個人渠不記得了，丁○○因為是申裝業常來，所以較有印象云云（見本院上訴審第六五頁背面、第六六
    頁），且依卷附林秋煙戶籍謄本記載，林秋煙係二十一年八月十七日生，教育程
    度為「不識字」（見偵查卷第三八頁），於八十五年間已六十四歲，而證人即林
    秋煙之子林正雄於原審審理時證稱：渠父親以前是做工程的，申請水電都是給人
    做的，他是否有申請水電渠不知道，他只有承包工程而已云云（見原審卷第八八
    頁）。林秋煙已於八十六年五月二十五日死亡，無從傳訊查考，惟被告丁○○既
    係從事水電申裝業，有營利事業登記證影本附卷可稽（見偵查卷第三五頁），則
    其自有專業能力可自行申請住宅用電，無須由林秋煙申請辦理其從旁協助。雖證
    人柯天豹證稱被告丁○○與另一個人來申請的，亦無從證明另一個人為林秋煙，
    參以林秋煙既不識字，祇承包工程，且被告丁○○既不想讓林秋煙知悉係其直接
    委託製作偽造之使用執照，均已如前述，何須與林秋煙共同前往臺電神岡服務所
    申請住宅用電。核被告丁○○辯稱，係其偕同林秋煙持使用執照前往臺電神岡服
    務所申請住宅用電，為避就之詞，不足採信，應係被告丁○○持使用執照逕向臺
    電神岡服務所申請住宅用電無疑。
  (四)扣案之如附表所示之使用執照影本，經本院函請臺中縣政府比對，經臺中縣政府
    以九十年七月三日九十府工建字第一六七六六七號函覆說明以，本件系爭之使
    用執照影本非該府所核發是偽造，「臺中縣政府工務局印」與該局印章不符，應
    為偽造，另局長「李茂雄」因職務卸任職章業已銷燬，惟該使用執照影本之「李
    茂雄」印文非正確等情（見本院卷第三八頁），參以原審向臺中縣雅潭地政事務
    所函查上開偽造之使用執照上記載，建物所坐落之地號為「臺中縣大雅鄉○○段
    一八三號」，其土地之所有權人為蔣宗漢、蔣宗裕、蔣宗直三人，有該土地登記
    簿謄本附卷可按（見原審卷第三八至四一頁），上開使用執照上之土地並非被告
    乙○○所有。及臺中縣政府核發之八四工建使字第五○一號之使用執照，起造人
    為僑澤實業有限公司，座落之基地地號係臺中縣龍井鄉○○段九十八之二號，亦
    有臺中縣政府八十六年三月十三日八六府工建字第四六九四九號函檢附之核發上
    開使用執照之存根可稽（見偵查卷第二三、二四頁），均非被告乙○○及其所有
    「臺中縣大雅鄉○○段一○八三號」土地。足見如附表所示之使用執照影本及其
    上「臺中縣政府工務局印」、「局長李茂雄」簽章二顆，均係偽造、偽刻。至於
    被告丁○○確有委託林秋煙辦理偽造之使用執照，林秋煙不識字，且八十五年間
    已六十四歲，已如前述，關於偽刻「臺中縣政府工務局印」、「局長李茂雄」簽
    章二顆及偽造如附表所示之上開使用執照，自非被告丁○○或林秋煙所親自偽造
    ，應係林秋煙另行委託姓名年籍不詳之第三人為之（因林秋煙已於八十六年五月
    二十五日死亡，無從傳訊查考，自無從調查該受委託之第三人確為何人）。
  (五)綜上，被告等三人前開所辯，為畏罪卸責或避就之詞，不足採信。本件事證已臻
    明確，被告等三人犯行，均堪以認定。
二、核被告等三人所為，均係犯刑法第二百十六條、第二百十一條之行使偽造公文書
    罪。被告等偽刻印章之行為，為偽造公文書之部分行為，為偽造公文書犯行所吸
    收；又偽造公文書後復持以行使，偽造之低度行為為行使之高度行為所吸收，均
    不另論罪。被告乙○○與甲○○間，被告甲○○與丁○○間，被告丁○○與已死
    亡林秋煙間，分別有犯意聯絡及行為分擔，已如上述，各為共同正犯。
三、原審為科刑之判決，固非無見。惟查：(一)被告乙○○與甲○○間，被告甲○○與
    丁○○間，被告丁○○與已死亡林秋煙間，分別有犯意聯絡及行為分擔之共犯關
    係，原判決認被告三人間，均為共同正犯，尚有未洽；(二)「臺中縣政府工務局印
    」、「局長李茂雄」簽章二顆係遭偽刻，並進而偽造如附表所示之使用執照，原
    判決未予認定，亦有不當，被告三人上訴意旨，仍執前詞，否認犯罪，指摘原判
    決不當，固無可取，惟原判決既有上開可議之處，仍應由本院將原判決撤銷改判
    ，爰審酌被告三人之品行、犯罪之動機手段、目的、所生危害及犯罪後之態度等
    一切情狀，各量處如主文第二項所示之刑，以示懲儆。偽造如附表所示之使用執
    照，未扣押亦不能證明滅失，為被告等所有供犯罪所用之物，依刑法第三十八條
    第一項第二款，諭知沒收。偽造之「臺中縣政府工務局印」、「局長李茂雄」印
    章二顆雖未扣案，亦不能證明已滅失，不問屬於犯人與否，應依刑法第二百十九
    條規定，諭知沒收，併此敘明。
四、據上論斷，應依刑事訴訟法第三百六十九條第一項前段、第三百六十四條、第二
    百九十九條第一項前段，刑法第二十八條、第二百十六條、第二百十一條、第三
    十八條第一項第二款、第二百十九條，判決如主文。
本案經檢察官丙○○到庭執行職務。
中      華      民      國      九十     年       八      月     八     日
                                  臺灣高等法院臺中分院刑事第一庭
                                        審判長法  官  陳  紀  綱
                                              法  官  蕭  錦  鍾
                                              法  官  陳  登  源
右正本證明與原本無異。
如不服本判決應於收受送達後十日內向本院提出上訴書狀，其未敘述上訴之理由者並
得於提起上訴後十日內向本院補提理由書（均須按他造當事人之人數附繕本）。
                                              書記官  林  桂  鳳
中      華      民      國      九十     年       八      月     九     日
附表
┌───────────────────┬─────┬─────────┐
│物      品      名      稱            │數    量  │  備    考        │
├───────────────────┼─────┼─────────┤
│偽造之臺中縣政府工務局八四工建使字    │一紙      │  起造人乙○○    │
│第五○一號之使用執照                  │          │                  │
└───────────────────┴─────┴─────────┘
附錄論罪科刑主要法條：
刑法第二百十六條：
行使第二百十條至第二百十五條之文書者，依偽造、變造文書或登載不實事項或使登
載不實事項之規定處斷。
刑法第二百十一條：
偽造、變造公文書，足以生損害於公眾或他人者，處一年以上七年以下有期徒刑。
                                                                        Ｉ


司法院資訊處製作；財團法人民間司法改革基金會備份。
